【裁判字號】    97,保險上,37
【裁判日期】    980721
【裁判案由】    給付保險金
【裁判全文】
臺灣高等法院民事判決                97年度保險上字第37號
上  訴  人  乙○○
訴訟代理人  洪維煌律師
            甲○○
被 上訴 人  國泰人壽保險股份有限公司
法定代理人  戊○○
訴訟代理人  吳光陸律師
上列當事人間請求給付保險金事件，上訴人對於中華民國97年8
月29日臺灣臺北地方法院97年度保險字第20號第一審判決提起上
訴，本院於98年7 月7 日言詞辯論終結，判決如下：
    主      文
原判決關於駁回上訴人下列第二項之訴及其假執行之聲請暨訴訟
費用之裁判均廢棄。
被上訴人應給付上訴人新台幣壹仟萬元，及自民國97年4 月19日
起至清償日止，按年息百分之五計算之利息。
第一、二審訴訟費用，由被上訴人負擔。
本判決第二項，於上訴人以新台幣佰拾萬元為被上訴人供
擔保後，得假執行；但被上訴人如以新台幣壹仟萬元或等值之國
泰世華銀行一年期無記名可轉讓定期存單為上訴人預供擔保，得
免為假執行。
    事實及理由
一、上訴人起訴主張：訴外人即要保人洪深池於民國（下同）84
    年10月31日，與被上訴人即保險人簽訂「國泰新平安保險」
    契約（下稱系爭保險契約），約定以訴外人陳本洲為被保險
    人，上訴人為陳本洲身故之受益人，因陳本洲業於85年5 月
    19日上午4 時被發現死亡，陳屍於嘉義縣中埔鄉○○村○○○
    ○路47公里處，爰依保險契約之法律關係，請求被上訴人給
    付1,000 萬元及自86年9 月20日起至清償日止，按週年利率
    百分之10計算之利息。
二、被上訴人則以：上訴人未能證明陳本洲係因意外事故死亡，
    伊得拒絕理賠；檢察官偵查結果未認定陳本洲係他殺，自可
    認陳本洲死亡原因係自焚，上訴人不得請求給付約定之身故
    本險金；本件保險金請求權，已罹於時效等語，資為抗辯。
三、原審對於上訴人之請求，判決：上訴人之訴及假執行之聲請
    均駁回。上訴人不服，提起上訴，聲明：(一)原判決廢棄。(二)
    被上訴人應給付上訴人1,000 萬元及自起訴狀繕本送達翌日
    起至清償日止按年息百分之5 計算之利息。(三)願供擔保請准
    宣告假執行。被上訴人則聲明：(一)上訴駁回。(二)如受不利判
    決，願提供現金或等值之國泰世華銀行1 年期無記名可轉讓
    定期存單為擔保，請准宣告免為假執行。（原判決駁回上訴
    人請求自「86年9 月20日」起至清償日止，按週年利率百分
    之「10」計算之利息部分，上訴人僅就自「起訴狀繕本送達
    翌日」起至清償日止按年息百分之「5 」計算之利息部分上
    訴，逾該部分，則未據上訴人聲明不服，併予敘明）
四、兩造不爭執事項（見本院卷第24頁反面-25頁）：
  (一)洪深池於84年10月31日與被上訴人簽訂系爭保險契約，約定
    以陳本洲為被保險人，上訴人為陳本洲身故之受益人，保險
    期間自84年10月31日起至85年10月31日止，如陳本洲於保險
    期間遭受意外傷害致死，被上訴人應給付上訴人1,000 萬元
    之保險金。
  (二)陳本洲於保險期間內之85年5 月19日上午4 時許，被發現死
    亡，陳屍於嘉義縣中埔鄉○○村○○○ ○路47公里處，經臺灣
    高等法院檢察署法醫中心解剖鑑定，認陳本洲之死因可能為
    生前燒焚，臺灣嘉義地方法院檢察署（下稱嘉義地檢署）亦
    認本案疑似兇殺，惟查無具體事證，於86年6 月11日以85年
    度相字第316 號相驗案件暫行簽結。
  (三)上訴人檢具相關文件，依系爭保險契約，向被上訴人申請意
    外身故保險理賠，被上訴人於86年9 月20日、87年10月6 日
    ，分別函覆上訴人稱：「陳君之真正死因既屬檢警偵查中，
    原因不明，本公司自無法據以辦理。茲先行返還所有申請文
    件，俟檢察官偵查有結果後再行提出」、「陳君死亡案件之
    承辦檢察官目前仍就本案續行偵查中，結果未明，本公司自
    無法據以辦理。請於檢察官偵查有結果後再行提出申請」。
  (四)上訴人於94年9 月23日再度以陳情書向被上訴人請求理賠，
    仍未獲理賠。
五、上訴人主張陳本洲意外死亡，本件保險事故業已發生，被上
    訴人應給付上訴人保險金1,000 萬元等語，被上訴人則執前
    詞置辯，兩造爰同意依民事訴訟法第270 條之1 第1 項第3
    款規定，整理並協議簡化爭點如下（見本院卷第76頁），茲
    敘述之：
  (一)被保險人陳本洲於保險期間亡故，被上訴人得否以上訴人未
    能證明意外死亡，拒絕理賠？
    (1)按當事人主張有利於己之事實者，就其事實有舉證之責任
      ，民事訴訟法第277 條定有明文。查，系爭保險契約第2
      條約定之保險範圍為：「被保險人於本契約有效期間內，
      因遭遇外來突發的意外傷害事故，並以此意外傷害事故為
      直接且單獨原因，致其身體蒙受傷害或因而殘廢或死亡時
      ，依照本契約的約定，給付保險金」（見原審卷第34頁）
      ，核其契約性質屬傷害保險，必須有導致傷害、殘廢或死
      亡之外界原因，出於意外者，始足認係本件保險契約之保
      險範圍。上訴人主張被上訴人應給付死亡保險金，揆諸上
      開保險契約約定及舉證責任分配原則，自應就本件權利發
      生要件，即陳本洲遭遇外來、突發之意外事故，並以此意
      外事故為其死亡之直接、單獨原因之事實，負舉證責任。
    (2)惟按保險契約率皆為定型化契約，被保險人鮮有依其要求
      變更契約約定之餘地；又因社會之變遷，保險巿場之競爭
      ，各類保險推陳出新，故於保險契約之解釋，應本諸保險
      之本質及機能為探求，並應注意誠信原則之適用，倘有疑
      義時，應為有利於被保險人之解釋（保險法第五十四條第
      二項參照），以免保險人變相限縮其保險範圍，逃避應負
      之契約責任，獲取不當之保險費利益，致喪失保險應有之
      功能，及影響保險巿場之正常發展。意外傷害保險乃相對
      於健康保險，健康保險係承保疾病所致之損失；意外傷害
      保險則在承保意外傷害所致之損失。人之傷害或死亡之原
      因，其一來自內在原因，另一則為外在事故（意外事故）
      。內在原因所致之傷害或死亡，係指被保險人因罹犯疾病
      、細菌感染、器官老化衰竭等身體內部因素所致之傷害或
      死亡；至外來事故（意外事故），則係指內在原因以外之
      一切事故而言，其事故之發生為外來性、偶然性，而不可
      預見，除保險契約另有特約不保之事項外，意外事故均屬
      意外傷害保險所承保之範圍（最高法院92年度台上字第
      2710判決參照）。職此，若意外保險契約之受益人，已能
      證明被保險人之死亡非屬內在原因者，即應認為受益人已
      盡舉證責任（最高法院93年度台上字第2391判決參照）。
      本件上訴人主張：陳本洲於系爭保險契約有效期間內之85
      年5 月19日上午4 時許，被發現陳屍於嘉義縣中埔鄉○○
      村○○○ ○路47公里處之事實，業經嘉義地檢署檢察官相驗
      在卷，並為上訴人所不爭執，自堪信為真實；而上訴人提
      出之相驗屍體證明書已載明陳本洲之死亡原因係「燒死」
      ，亦有相驗屍體證明書附嘉義地檢署85年度相字第316 號
      卷可憑（見該卷第29頁），此據本院調卷查核明確，顯見
      陳本洲之死亡係肇因於「生前焚燒」所致之外來、突發原
      因，且為其死亡之直接、單獨原因，非內在原因之器官老
      化疾病及細菌感染所致，依前揭說明，應認上訴人已就本
      件保險金給付請求權之發生要件盡其舉證責任。被上訴人
      抗辯：上訴人未舉證證明陳本洲死亡係意外事故所造成，
      伊得拒絕賠償云云，即無足取。
    (3)被上訴人另抗辯：檢察官偵查結果並未認定陳本洲係他殺
      ，自可認陳本洲死亡原因係自焚，上訴人不得請求被上訴
      人給付約定之身故本險金云云。查，系爭保險契約第9 條
      除外責任（原因）約定：「被保險人直接因下列事由致成
      死亡、殘廢或傷害時，本公司不負給付保險金的責任…(二)
      要保人、被保險人、受益人之故意行為。(三)被保險人之故
      意自殺（包括自殺未遂）…」（見原審卷第35頁），核屬
      權利障礙，為有利於被上訴人之事項，應由被上訴人負舉
      證之責任。惟，被上訴人未舉出任何證據證明本件有上述
      免責事由存在，則被上訴人抗辯上訴人不得請求被上訴人
      給付約定之身故本險金云云，不足採信。
  (二)本件保險理賠之請求權是否罹於時效？
    被上訴人抗辯：上訴人否認陳本洲係自焚死亡，則其請求權
    自85年5 月19日起算，已逾二年時效；上訴人申請理賠，伊
    已退還所有申請文件，拒絕理賠，上訴人先於96年間起訴請
    求給付本件保險金，因未繳裁判費遭裁定駁回，又於96年12
    月21日提起本件訴訟，足見兩造間未約定以知悉上開事故經
    偵查終結為保險金請求之起算日，更無以檢察官偵查終結為
    請求保險金之停止條件之合意；縱認有此合意，嘉義地檢署
    於87年10月14日函復上訴人以「鑑定結果死因可能係生前焚
    燒，檢察官仍認為本件可疑為兇案件」，應可認該定偵查已
    有結果，上訴人應於是日起行使權利，則其請求權亦罹於2
    年時效；訴外人洪深池委請丙○○代為申請理賠，上訴人僅
    係於94年3 月4 日之申請理賠書上簽名，並無請求理賠之意
    思，況其等已認偵查有結果而申請理賠，則其請求權於此時
    起算，亦罹於2 年時效等語；上訴人則主張：伊多次申請理
    賠，被上訴人均以陳本洲之死因需俟檢察官偵查有結果才處
    理為由，予以退件，解釋上，應認兩造對本件請求權有「俟
    檢察官偵查有結果再行提出」之合意；依誠實信用原則，被
    上訴人亦不得抗辯本件請求權罹於時效，而拒絕理賠等語。
    查：
    (1)按由保險契約所生之權利，自得為請求之日起，經過二年
      不行使而消滅，保險法第65條定有明文。被上訴人抗辯：
      本件保險金請求權應自陳本洲於85年5 月19日被發現死亡
      時即上訴人得請求之日起算，應可採信；上訴人遲至96年
      12月24日始起訴請求等情，有起訴狀之收文戳可憑（見原
      審卷第5 頁），足認本件保險金請求已逾二年之時效期。
    (2)次按時效，自請求權可行使時起算；時效期間，不得以法
      律行為加長或減短之，並不得預先拋棄時效之利益，民法
      第128 條、第147 條分別定有明文。所謂請求權可行使時
      ，乃指權利人得行使請求權之狀態而言。契約當事人之一
      方「請求」他方給付之時間，與其「得請求」給付之時間
      ，意義並不相同，在計算消滅時效是否完成，更有其相異
      之處。前者為請求權人「實際提出請求」之時間，關係消
      滅時效是否中斷之問題；後者則為契約約定「得請求給付
      」之時間，亦即其「請求權發生」之時間，及「消滅時效
      起算」之時間（最高法院91年度台上字第1960號判決參照
      ）。是得請求給付之時間亦即係消滅時效起算之時間，時
      效期間既不得以法律行為加長或減短，自亦不許當事人合
      意將消滅時效之起算時間即得請求給付之時間加長或減短
      。本件上訴人主張：伊申請理賠，被上訴人均以陳本洲之
      確實死因不明，應俟檢察官偵查有結果才行提出為由，予
      以退件，被上訴人對此不爭執，固可信為真實。但，被上
      訴人致函上訴人之內容僅單方面表示「本件死因不明…俟
      檢察官偵查有結果後再行提出」（見不爭執事項(三)），難
      認兩造對本件請求權有「俟檢察官偵查有結果再行提出」
      之「合意」，縱使有此「合意」屬實，依前揭說明，仍不
      生合意延長消滅時效起算點之效力，是上訴人此部分之主
      張，不可採信。
    (3)惟按行使權利，履行義務，應依誠實及信用方法，民法第
      148 條第2 項定有明文。當事人之保險金請求權已罹於時
      效期間，且無保險法第65條各該款規定之適用，倘當事人
      其曾向保險人申請保險金理賠，經保險人表示待檢察署調
      查被保險人「死因確定」後再理賠等語屬實，則於當事人
      因被保險人死因遲未獲檢察署偵查確定，致逾二年時效期
      間始提起訴訟之情形下，保險人再為時效抗辯時，其抗辯
      權之行使即有悖於誠信原則（最高法院96年度台上字第25
      23號、97年度台上字第268 號判決意旨參照）。本件上訴
      人主張：伊依系爭保險契約，向被上訴人申請意外身故保
      險理賠，被上訴人於86年9月20日、87年10月6日，分別函
      覆稱：「陳君之真正死因既屬檢警偵查中，原因不明，本
      公司自無法據以辦理。茲先行返還所有申請文件，俟檢察
      官偵查有結果後再行提出」、「陳君死亡案件之承辦檢察
      官目前仍就本案續行偵查中，結果未明，本公司自無法據
      以辦理。請於檢察官偵查有結果後再行提出申請」，此為
      被上訴人所不爭執，並有該函文可證（見原審卷第11頁、
      第11頁反面）；上訴人及洪深池於94年3月4日間，再填具
      理賠申請書，委請被上訴人公司之職員丙○○代為申請理
      賠，經轉送被上訴人公司中區理賠部門受理，被上訴人再
      向嘉義地方法院檢察署查詢後，由公司職員丁○○於94年
      6 月20日以檢署無其他進展性證據、無進度，不符意外事
      故定義，向洪深池表示拒絕給付，並由洪深池領回相關申
      請文件，此據證人丙○○、丁○○於本院證述明確（見本
      院卷第69-70頁、第74-76頁），並有理賠申請書、被上訴
      人公司簽擬單、函、收據可證（見本院卷第61頁、第81頁
      、第82頁、第85頁），足認上訴人曾向被上訴人申請保險
      金理賠，經被上訴人表示待檢察署調查陳本洲之死因確定
      後再決定是否理賠等語屬實。本院審酌臺灣嘉義地方法院
      檢察署檢察官於85年7月5日出具之相驗屍體證明書，載明
      陳本洲之死因為「燒死」，被上訴人於86年9 月20日、87
      年10月6 日仍告知上訴人本件保險金應「俟檢察官偵查有
      結果再行提出」申請，上訴人對此有所信賴，並苦候偵查
      結果；其於94年間再申請理賠時，被上訴人猶向臺灣嘉義
      地方法院檢察署查詢偵查結果，亦堪認被上訴人對偵查結
      果具有高度期待，然檢察官雖認本案疑似兇殺，惟查無具
      體事證，已於86年6 月11日以陳本洲兇殺案迄無具體線索
      為由，暫行簽結該案之偵辦，以致陳本洲案遲至今日仍未
      獲確定之偵查結果，此據本院調閱嘉義地檢署85年度相字
      第316 卷查核明確；兩造既均等待陳本洲案之偵查結果，
      該偵查案迄今又懸而未決，致上訴人逾二年時效期間始提
      起本件訴訟，惟被上訴人已向上訴人表示：「俟偵查結果
      再行提出本件保險金之申請」，上訴人對此有所信賴而未
      行使權利，則被上訴人於該案未偵查確定前，又於本案為
      時效抗辯，其行使時效抗辯權顯然違背誠信原則，是上訴
      人主張被上訴人為時效抗辯，有違誠信原則等語，應可採
      信。
六、綜上所述，上訴人主張本件保險事故業已發生，為可採；被
    上訴人抗辯本件請求權罹於時效云云，違反誠信原則，無可
    採信。從而，上訴人本於保險契約之法律關係，請求被上訴
    人給付保險金1,000 萬元及自起訴狀繕本送達翌日即97年4
    月19日，有送達證書可憑（見原審卷25頁）起至清償日止按
    年息百分之5 計算之利息，為有理由，應予准許。原審為上
    訴人敗訴之判決，尚有未洽。上訴意旨指摘原判決不當，求
    予廢棄改判，為有理由。爰由本院予以廢棄改判，如主文第
    2 項所示。又兩造均陳明願供擔保宣告准免假執行，經核均
    無不合，爰分別酌定相當擔保金額准許之。
七、本件事證已臻明確，兩造其他攻擊、防禦方法，及提出未經
    援用之證據，經斟酌後認不影響判決結果，無逐一論述之必
    要，併此敘明。
八、據上論結，本件上訴為有理由，依民事訴訟法第450 條、第
    78條、第463 條、第390 條第2 項、第392 條第2 項，判決
    如主文。
中    華    民    國    98    年    7     月    21    日
                    民事第十五庭
                        審判長法  官  林恩山
                              法  官  郭松濤
                              法  官  陳雅玲
正本係照原本作成。
如不服本判決，應於收受送達後20日內向本院提出上訴書狀，其
未表明上訴理由者，應於提出上訴後20日內向本院補提理由書狀
（均須按他造當事人之人數附繕本）上訴時應提出委任律師或具
有律師資格之人之委任狀；委任有律師資格者，另應附具律師資
格證書及釋明委任人與受任人有民事訴訟法第466條之1第1項但
書或第2項（詳附註）所定關係之釋明文書影本。
中    華    民    國    98    年    7     月    21    日
                              書記官  葉國乾
附註：
民事訴訟法第466條之1（第1項、第2項）：
對於第二審判決上訴，上訴人應委任律師為訴訟代理人。但上訴
人或其他法定代理人具有律師資格者，不在此限。
上訴人之配偶、三親等內之血親、二親等內之姻親，或上訴人為
法人、中央或地方機關時，其所屬專任人員具有律師資格並經法
院認為適當者，亦得為第三審訴訟代理人。


司法院資訊處製作；財團法人民間司法改革基金會備份。
